臺灣高等法院臺南分院民事判決　95年度上易字第196號
上　訴　人　丙 ○ ○
被 上訴 人　雅典公寓大廈管理委員會
法定代理人　甲○○○
上列當事人間請求損害賠償事件，上訴人對於中華民國95年8月2
5日臺灣嘉義地方法院第一審判決（94年度訴字第538號）之反訴
部分提起上訴，本院於96年3月13日言詞辯論終結，判決如下：
    主  文
上訴駁回。
第二審訴訟費用由上訴人負擔。
    事  實
甲、上訴人方面：
一、聲明：求為判決：（一）原判決反訴部分廢棄。（二）上開
    廢棄部分，被上訴人應給付上訴人新台幣（下同）75,000元
    。（三）第一、二審訴訟費用由被上訴人負擔。
二、陳述：除與原判決記載相同者，茲引用之外，補稱略以：
（一）被上訴人之法定代理人甲○○○確實有發「起訴狀」給丁
      ○○、乙○○、吳誠修、劉炯意、林恆毅等人，且有人得
      二手傳訊，一人傳十人，然後再傳給大眾。甲○○○係有
      侵害上訴人名譽、信用之意圖，對上訴人提起刑事告訴，
      再提民事訴訟，主張「上訴人丙○○只擔任半年餘主委，
      共同侵占雅典公寓大廈公款300萬元」，顯係公開散布流
      言損害上訴人名譽、信用，且由民國（下同）94年6月3日
      雅典公寓大廈94年度管理委員會6月份委員會議會議紀錄
      記載：「案五、經現任委員決議提出告訴，（至少陳崑鎮
      、鄭淵森、蔡宏漳、江雪芬、蔡許蓮珠、蔡明君、呂雅文
      、賴棟樑知道），並公告讓大樓住戶知悉。決議：照案通
      過，提交大會處理」及94年8月14日雅典公寓大廈區分所
      有權人會議第二次會議會議紀錄記載：「捌、提案討論：
      案二、年度管理委員會決議事項追認案，6.94.6.3向前屆
      委員會催討帳冊憑證案和聘請律師向前任委員正式提出告
      訴，全力追討大樓帳冊、基金之流向。決議：管理委員會
      議決議案追認，經表決贊成：38票，反對：23票，本追認
      案通過。」可知被上訴人已將上開侵占之流言散佈給住戶
      知道至明。因此，使上訴人擔心會坐牢及付出巨額賠償，
      而承受極大壓力，寢食難安，長期失眠、折磨，耗傷精神
      ，故被上訴人應給付上訴人慰藉金。
（二）依公寓大廈管理條例第35條與第33條（現已修正為第38條
      第2項、第35條）等規定，管理委員會為原告或被告時，
      應將訴訟事件要旨速告區分所有權人。利害關係人於必要
      時，得請求閱覽規約及前條之會議記錄，管理負責人或管
      理委員會不得拒絕。基此，被上訴人之法定代理人甲○○
      ○無法把訴訟事件 (刑事、民事)隱藏，而不讓區分所有
      權人（即住戶）知悉。因提起訴訟之開銷不少，預估需13
      萬元以上 (聘請律師費+訴訟費+雜用費)，非經過住戶大
      眾開會討論不可，除非甲○○○以私人名義訴訟，並負擔
      全部金錢，則可密而不宣。
（三）上訴人丙○○自92年8月31日起擔任主任委員，惟於93年3
      月14日出售雅典大廈所有建物，依公寓大廈管理條例自動
      喪失主委及委員身份後，移交副主委丁○○繼任主委職務
      ，所以上訴人丙○○主委及委員身份只有半年餘 (92年8
      月31日至93年3月14日)，移交清冊皆與當時丁○○移交給
      上訴人丙○○之原樣相同，而交還予丁○○，其後於93年
      12月18日丁○○主委因改選移交給甲○○○主委發生糾紛
      ，與上訴人丙○○毫無關連。此觀(1)92年8月31日新主委
      丙○○、舊主委丁○○移交文件清冊中記載：「委員會92
      年度帳冊(2本)、支出憑証及1～8月傳票(各2本)、1～8月
      報表(共8張)、1～6月資產負債表(1張)、銀行存摺(2本)
      ，以上文件暫由執行委員乙○○保管」。(2)93年3月14日
      移交人丙○○、接任人丁○○接任移交清冊中記載：「委
      員會92年度帳冊、支出憑證、傳票(各2本)共6本，委員會
      93年度新帳冊、支出憑證、傳票(l～3月份)各l本，銀行
      存摺2本。除會計帳目以外，其餘文件由乙○○(執行委員
      )保管」即可得知。
三、證據：除援用原審提出者外，補提民事撤回起訴狀、雅典公
    寓大廈94年度管理委員會6月份委員會議會議紀錄、臺灣嘉
    義地方法院檢察署通知、雅典公寓大廈94年度區分所有權人
    會議第二次會議會議紀錄、雅典公寓大廈95年度區分所有權
    人大會會議紀錄、92年8月31日移交文件清冊、93年3月14日
    接任移交清冊、93年12月18日移交清冊、臺灣嘉義地方法院
    民事庭函、誠泰銀行存摺存款對帳單、雅典公寓大廈92年度
    區分所有權人會議紀錄、報告、雅典公寓大廈管理委員會議
    紀錄、雅典公寓大廈管理委員會報告、臺灣高等法院臺南分
    院檢察署處分書、雅典公寓大廈93年度區分所有權人會議紀
    錄、臺灣嘉義地方法院檢察署檢察官聲請簡易判決處刑書各
    1份、嘉義市政府函4份影本等為證。
乙、被上訴人方面：
一、聲明：求為判決：（一）上訴駁回。（二）第二審訴訟費用
    由上訴人負擔。
二、陳述：除與原判決記載相同者，茲引用之外，補稱略以：
（一）本件起訴乃係經由區分所有權人會議及管理委員會所決議
      起訴，住戶早已對上訴人是否有侵害系爭大廈之事實質疑
      萬分，故被上訴人提起該件訴訟，自無公然損害上訴人信
      用及名譽之意圖。
（二）上訴人確實於92年8月31日至93年3月14日擔任被上訴人管
      理委員會之主委，其雖稱將前任主委交接之清冊，原封不
      動交接給下任主委丁○○，因丁○○未完全將大樓所有清
      冊及發票等交接給新任主委甲○○○ (如支出發票稱已銷
      毀)，且各項支出之記載有許多疑問，致大樓住戶質疑以
      前之主委及相關人員涉有侵占之罪嫌，上訴人曾身為主委
      ，是否共同涉嫌，就此住戶亦質疑之，故依法律規定對渠
      等提起告訴及刑事訴訟，應為法之所許，嗣後因被上訴人
      難以明確舉證證明上訴人有侵占行為，故對上訴人撤回起
      訴，亦足證無不法侵害上訴人名譽或信用權之意圖。
（三）被上訴人並非在大樓散發傳單或張貼公告，指摘上訴人有
      侵占行為，而是透過司法程序以定紛止爭，如因上訴人被
      不起訴或民事勝訴，即認被上訴人妨害其名譽之意圖及行
      為，則檢察官不起訴犯罪嫌疑人，或一審法院判決被起訴
      者無罪或二審法院改判被起訴者無罪，依該論點，該犯罪
      嫌疑人之名譽受損，則告訴人或檢察官或一審法官，是否
      皆構成妨害名譽？若上訴人主張可採，則司法制度定紛止
      爭之功能，將大受影響，蓋除非絕對勝訴，否則告訴人或
      起訴原告將觸犯妨害名譽。又妨害他人名譽，需憑空杜撰
      ，或與公共利益無關方能構成，始有損害賠償之責。
（四）又上訴人確曾擔任主委，且大樓財務確實有交代不清之處
      ，被上訴人依法提起訴訟，何來妨害名譽？本件一審判決
      上訴人勝訴，被上訴人未提起上訴，一則證明被上訴人無
      不法侵害上訴人名譽或信用權之意圖，二則讓原先質疑之
      住戶，在法律上無法再質疑上訴人，則上訴人有何名譽受
      損害？
三、證據：援用原審提出之證據。
    理  由
一、上訴人於原審反訴及上訴主張：上訴人丙○○只擔任半年餘
    主委，被上訴人基於侵害上訴人名譽、信用之意圖，對上訴
    人提起刑事告訴，再提民事訴訟，主張「上訴人丙○○只擔
    任半年餘主委，共同侵占雅典公寓大廈公款300萬元」，且
    將「民事起訴狀」公然公告登載，使住戶獲悉，顯已經散佈
    流言損害上訴人丙○○信用，至少雅典公寓大廈住戶已傳言
    上訴人丙○○曾參與吃錢300萬元，且被上訴人法定代理人
    之夫係前仁友醫院副院長，因此，被上訴人提起本訴極可能
    讓住戶誤認上訴人丙○○侵占300萬元，若住戶向主委要起
    訴狀，主委有義務要給住戶看，就會造成住戶之誤認，惟其
    不知道那些住戶來要去看。若被上訴人即雅典公寓大廈管理
    委員會開會授權法定代理人對上訴人丙○○提起本訴，即應
    負賠償上訴人丙○○名譽損失75,000元之責。另從雅典公寓
    大廈自93年10月至94年10月間之委員會會議記錄15張觀之，
    並未提起上訴人丙○○的名字，對上訴人丙○○提起本訴完
    全是被上訴人法定代理人個人自為之行為，造成上訴人名譽
    、信用受損，爰依侵權行為之法律關係，求為判命被上訴人
    應給付上訴人75,000元之判決等語。
二、被上訴人則以：被上訴人並沒有散布流言，且迄今沒有住戶
    來向被上訴人拿過起訴狀。又上訴人確實於92年8月31日至9
    3年3月14日擔任被上訴人管理委員會之主委，上訴人雖稱將
    前任主委交接之清冊，原封不動交接給下任主委丁○○，因
    丁○○未完全將大樓所有清冊及發票等交接給新任主委甲○
    ○○ (如支出發票稱已銷毀)，且各項支出之記載有許多疑
    問，致大樓住戶質疑以前之主委及相關人員涉有侵占之罪嫌
    ，上訴人曾身為主委，是否涉嫌住戶亦質疑之，故依法律規
    定對渠等提起告訴及訴訟，應為法之所許等語，資為抗辯。
三、上訴人主張被上訴人基於侵害上訴人名譽、信用之意圖，對
    上訴人提起刑事告訴，再提民事訴訟，主張「上訴人丙○○
    只擔任半年餘主委，共同侵占雅典公寓大廈公款300萬元」
    ，且將「民事起訴狀」公然公告登載，使住戶獲悉，顯已經
    散佈流言損害上訴人丙○○之名譽及信用，故被上訴人應賠
    償上訴人75,000元等情。惟為被上訴人所否認，並以前揭情
    詞置辯。故本件應審究者厥為：被上訴人是否有公開散布流
    言，致上訴人丙○○之名譽及信用受損？經查：
（一）按因故意或過失，不法侵害他人之權利者，負損害賠償責
      任。又不法侵害他人之身體、健康、名譽、自由、信用、
      隱私、貞操，或不法侵害其他人格法益而情節重大者，被
      害人雖非財產上之損害，亦得請求賠償相當之金額；民法
      第184條第1項前段、第195條第1項分別定有明文。次按人
      民有請願、訴願及訴訟之權；憲法第16條亦定有明文。蓋
      訴訟權者，乃人民於權利受損害時，向法院提起訴訟，請
      求為一定裁判之手段性的基本權利。國家為達成此項保障
      人民訴訟權之任務，依照訴訟權之性質、社會生活之現實
      及國家整體發展之狀況，提供適當之制度保障。經由制度
      保障功能之確認及對憲法人民權利條款作體系論之解釋，
      而建立起訴訟權之保障範圍，即涵蓋凡憲法所保障之權利
      ，遭受公權力或第三人之不法侵害，國家均應提供訴訟救
      濟之途徑，並由司法機關作成終局之裁判，此訴訟救濟途
      徑係由各級法院構成之審級制度，其中民事訴訟為關於民
      事上法律關係之爭訟，即人民於其私法上之權利，受私人
      之侵害時，請求法院為一定裁判之爭訟。
（二）被上訴人主張其提起民刑事訴訟之初衷應係基於為解決其
      與上訴人及其他曾擔任管理委員之人間就管理委員會所執
      掌之共同基金是否遭受侵占等私權上爭執，因而循司法救
      濟之途徑而提出訴訟，希冀經由法院依據當事人兩造於訴
      訟過程中就系爭私權爭執所為之攻擊、防禦方法及所提出
      之證據資料等而獲致心證，進而作成合理公平之判決，以
      定紛止爭等情。查兩造對於上訴人確實於92年8月31日至
      93年3月14日擔任被上訴人管理委員會之主委乙情，並不
      爭執。上訴人雖稱將前任主委交接之清冊，原封不動交接
      給下任主委丁○○等語，惟因丁○○未完全將大樓所有清
      冊及發票等交接給新任主委甲○○○ (如支出發票稱已銷
      毀)，且各項支出之記載有許多疑問，致大樓住戶質疑以
      前之主委及相關人員涉有侵占之罪嫌等情，此由94年6月3
      日雅典公寓大廈94年度管理委員會6月份委員會議會議紀
      錄記載：「案五、經現任委員決議提出告訴，（至少陳崑
      鎮、鄭淵森、蔡宏漳、江雪芬、蔡許蓮珠、蔡明君、呂雅
      文、賴棟樑知道），並公告讓大樓住戶知悉。決議：照案
      通過，提交大會處理」及94年8月14日雅典公寓大廈區分
      所有權人會議第二次會議會議紀錄記載：「捌、提案討論
      ：案二、年度管理委員會決議事項追認案，6.94.6.3向前
      屆委員會催討帳冊憑證案和聘請律師向前任委員正式提出
      告訴，全力追討大樓帳冊、基金之流向。決議：管理委員
      會議決議案追認，經表決贊成：38票，反對：23票，本追
      認案通過。」即可得證。因此，基於上開區分所有權人會
      議及管理委員會所決議提起訴訟，乃是訴訟權之正當行使
      ，自無公然「不法」侵害上訴人名譽或信用權之意圖及行
      為可言。故被上訴人提起系爭訴訟之行為，應係基於就兩
      造間私權爭執具有合理的懷疑，並認有起訴之必要，以保
      障其私權，則其訴訟權之行使，亦與前揭訴訟權為憲法上
      保障之基本權利，並由國家以法律制定訴訟組織與程序以
      落實訴訟權保障之目的及理念相符，尚難認其有何不法侵
      害上訴人名譽或信用權之意圖。上訴人主張被上訴人係有
      意圖侵害上訴人名譽、信用而提起訴訟云云，即與前開說
      明不符，而不足採。
（三）再按當事人主張有利於己之事實者，就其事實有舉證之責
      任。但法律另有規定，或依其情形顯失公平者，不在此限
      ；民事訴訟法第277條定有明文。上訴人主張被上訴人提
      起本訴訟後，可能將起訴狀給住戶看，顯係公開散布流言
      損害上訴人丙○○之名譽、信用，並提出雅典公寓大廈管
      理委員會委員會議、區分所有權人會議之會議紀錄等為證
      ，而認為雅典公寓大廈之住戶皆已知悉云云。惟觀諸上訴
      人所提出之會議紀錄，被上訴人僅係把本件訴訟相關事宜
      交付雅典公寓大廈管理委員會委員會議及區分所有權人會
      議決議，核屬正當之權利行使，並非公開散布流言，且上
      訴人又未能舉證證明其名譽及信用究因此受有何損害，故
      上訴人上開主張，不足採取。
四、綜上所述，被上訴人提起系爭民刑事訴訟，應屬憲法保障之
    基本權利，難認有何不法侵害上訴人名譽或信用權之意圖，
    且上訴人未能舉證證明其名譽、信用受有何損害。因此，上
    訴人依侵權行為之法律關係，請求被上訴人應給付上訴人75
    ,000 元，為無理由，應予駁回。原審為上訴人敗訴之判決
    ，經核於法並無不合。上訴意旨指摘原判決反訴部分不當，
    求予廢棄改判，為無理由，應予駁回。
五、本件事證已臻明確，兩造其餘攻擊防禦方法及證據資料，核
    與本件判決結果不生影響，不予一一論述，併予敘明。
六、據上論結，本件上訴為無理由，依民事訴訟法第449條第1項
    、第78條，判決如主文。
中　　華　　民　　國　　96　　年　　3　　月　　 27　　日
　　　　　　　　　民事第四庭  審判長 法　官   王惠一
　　　　　　　　　　　　　　　       法　官   林永茅
　　　　　　　　　　　　　　　       法　官   王浦傑
上為正本係照原本作成。
不得上訴。
中　　華　　民　　國　　96　　年　　3　　月　   28　  日
                                  　 書記官   廖英琇
